【裁判字號】    96,訴,1778
【裁判日期】    970506
【裁判案由】    侵權行為損害賠償
【裁判全文】
臺灣高雄地方法院民事判決             96年度訴字第1778號
 原      告  丁○○
 訴訟代理人  薛西全律師
             邱國逢律師
             劉妍孝律師
 被     告   己○○
 訴訟代理人  紀錦隆律師
             郭寶蓮律師
 被      告  乙○○
             丙○○
             甲○○
 上  三  人
 訴訟代理人  張賜龍律師
             楊林澂律師
             陳靜娟律師
上列當事人間侵權行為損害賠償事件，本院於民國97年4月22日
言詞辯論終結，判決如下：
      主      文
原告之訴及假執行之聲請均駁回。
訴訟費用由原告負擔。
      事實及理由
一、原告主張：被告乙○○為英海實業股份有限公司 (下稱英海
    公司)董 事長，己○○、丙○○為該公司董事，甲○○為監
    察人，英海公司於94年8 月間向華南銀行開立000000000 號
    支票存款戶，即於同年8 月間成為拒絕往來戶，仍於同年月
    簽發如附表所示4 紙支票 (下稱系爭支票)予 訴外人春山科
    技實業有限公司 (下稱春山公司)， 曾任該公司負責人之戊○○因向原告借款而將之背轉讓予原告，原告於同年11月支
    票發票日提示均未獲付款，原告訴請英海公司給付票款，於
    95 年10 月12日經本院判決勝訴確定；而英海公司登記之資
    本額為新台幣 (下同)5,000,000 元 ，惟94年間名下竟無任
    何動產及房地，足認被告4 人違反公司法第9 條第1 項應實
    質出資義務之規定；又94年間英海公司無任何營業所得，僅
    銀行利息所得共23,850元，而原告持有該公司支票高達1,46
    4,923 元，乙○○、己○○、丙○○為英海公司事事及董事
    長，己○○未依公司法規定盡董事長義務主持董事會編造營
    業報告書、財務報表、盈餘分派及虧損補發議案且未向股東
    會提具各項公司財報表冊，其擔任董事長期執行職務有重大
    過失，被告等人均未依民法第35條及公司法第211 條規定向
    法院聲請破產或召開股東會報告，應依民法第35條，公司法
    第23條規定對原告負連帶損害賠償，另甲○○為監察人，於
    董事長未召開股東會說明或聲請破產時，亦未依公司法第22
    0 條規定為公司利益召開股東會，顯未盡忠實執行業務善良
    管理人之注意義務，亦應依公司法第23條規定對原告負連帶
    損害賠償責任；又依票據無因性，被告等人應負舉證證明原
    告取得支票係出於惡意或重大過失，或係以無對價或不相當
    對價而取得之責任。並聲明：(一)被告應連帶給付原告1,464,
    923 元及自起訴狀繕本送達翌日起至清償日止，按週年利率
    5%計算之利息。(二)願供擔保請准宣告假執行。
二、被告己○○以：系爭支票係遭乙○○盜用公司及其印章偽造
    簽發，其未曾在華南銀行高雄分行開立支票存款戶；又其係
    自93年7 月12日至94年9 月2 日擔任英海公司負責人，而英
    海公司係由傑佳有限公司更名而來，其並非英海公司設立登
    記或辦理增資時之負責人，應無公司法第9 條規定之適用；
    另英海公司實際由乙○○掌管，其僅為掛名董事，公司有無
    宣告破產之必要僅乙○○清楚，其無從知悉，自無過失或應
    負責可言；又英海公司93、94年並無財產，縱使英海公司聲
    請破產，於扣除破產程序費用後，原告債權無受償之可能，
    則被告並無賠償責任可言，原告應證明其票據債權有透過破
    產獲償之可能及有過失之董事為何人；況原告自陳於6 月底
    7 月初取得系爭支票，英海公司自94年8 月1 日起始有退票
    紀錄，尚難認簽發系爭支票時其有故意或過失而需對外負董
    事長代表責任；又原告取得系爭支票係出於惡意或重大過失
    ，或無對價或以不相當對價取得。並聲明：(一)原告之訴駁回
    。(二)如受不利判決，願供擔保請准宣告免為假執行。
三、被告乙○○、丙○○、甲○○則以：系爭支票確為己○○授
    權乙○○簽發；英海公司原名傑佳有限公司，於85年12月17
    日設立登記，資本額5,000,000 元，董事長黃瓊儀、董事洪
    德坤、股東為黃聰前、夏洪文、程明男，出資額各為1,000,
    000 元，乙○○於92年6 月11日加入成為股東，資本額未變
    ，亦無增資，之後傑佳有限公司於93年6 月28日更名為英海
    公司，監察人為甲○○，資本額仍未變更，94年2 月4 日丙○○加入成為股東並選為董事，公司資本額仍未變更，是乙○○、丙○○、甲○○於傑佳公司設立時均非股東，而3 人
    成為公司股東時亦未辦理增資，均為股東間出資額互為轉讓
    問題，與公司法第9 條第1 項無涉；原告就被告應於何時聲
    請宣告英海公司破產，倘當時聲請原告可受償之金額為若干
    ？又因未於當時聲請致原告受損若干？及是否有因果關係等
    均未盡舉證責任，原告主張依民法第35條、公司法第23條規
    定請求被告連帶賠償，並無理由。並聲明：(一)原告之訴駁回
    。(二)如受不利判決，願供擔保請准宣告免為假執行。
四、本件不爭執及爭執事項：
    不爭執事項：
  (一)英海公司之前名為傑佳公司，係於85年12月17日設立登記，
    於93年6 月28日更名為英海公司，更名前後資本額均為5,00
    0,000 元，並無增資情形，93年2 月9 日英海公司之代表人
    由黃瓊儀變更為乙○○、93年7 月12日再變更代表人為己○○、94年9 月2 日又變更代表人為乙○○，均有高雄市政府
    公司變更登記表可參。
  (二)原告持有英海公司如附表所示之4 紙支票，均有春山科技實
    業有限公司法定代理人吳大鵬之背書 (惟其中票號PC000000
    0 號94年11月10日期之支票背書已於其上劃×）、其中票號
    PC0000000 號94年12月10日期之支票另有莊麗花及戊○○之
    背書，原告屆期分別提示未獲付款後，訴請英海公司給付票
    款，經本院95年雄簡字第4713號民事判決原告勝訴確定，有
    原告所提支票、退票理由單及上開民事卷足憑。
  (三)依國稅局96年11月15日函文附件財產歸屬資料清單所示，英
    海公司迄至96年4 月27日止，名下無任何財產、93年僅利息
    所得37元、94年有利息所得共23,850元、另92年更名前之傑
    佳公司有利息所得共51,777元、另93年1 至12月營利事業所
    得額經核定為44,222元，另該公司尚未申報94及95年度營利
    事業所得稅，並於94年10月申請停業，分別有該公司財產歸
    屬資料清單、綜合所得稅各類所得資料清單及財政部高雄市
    國稅局96年11月15日財高國稅資字第0960081017號及附件可
    稽。
    爭執事項：
  (一)原告對英海公司已取得給付票款勝訴確定判決，被告己○○
    再以系爭4 紙支票係遭乙○○盜用公司及其印章偽造，己○○並未在華南銀行南高雄分行開立支票存款戶為由，否認系
    爭支票實質真正，而抗辯毋庸負本件損害賠償責任，有無理
    由？
  (二)原告是否以無對價或不相當對價取得系爭4 紙支票？原告取
    得系爭支票是否惡意或重大過失？
  (三)原告主張被告4 人均為英海公司股東、董事或監察人，未依
    公司法第9 條規定實質出資、且違反民法第35條規定，於英
    海公司已有不能清償債務而應聲請破產時未為聲請，又未依
    公司法第211 條、220 條規定召開股東會報告，均應依公司
    法第23條、民法第35條規定對原告連帶負損害賠償責任，有
    無理由？
  (四)被告4 人以英海公司由傑佳公司更名而來，並無增資情形，
    僅股東內部股權轉讓，與公司法第9 條規定無關，且原告並
    未舉證證明如被告等人即時向法院聲請破產，原告債權較有
    受償之可能；己○○另以並非公司實際負責人，非執行業務
    之董事，不知有無宣告破產必要，自無過失而言；故原告依
    民法第35條、公司法第23條規定，請求被告連帶賠償損害並
    無理由等抗辯，有無理由？
五、原告對英海公司已取得給付票款勝訴確定判決，被告己○○
    再以系爭4 紙支票係遭乙○○盜用公司及其印章偽造，己○○並未在華南銀行南高雄分行開立支票存款戶為由，否認系
    爭支票實質真正，而抗辯毋庸負本件損害賠償責任，有無理
    由？
  (一)按民事訴訟法第400 條第1 項規定確定判決之既判力，除經
    裁判之抵銷數額外，僅以主文為限而不及於理由。確定判決
    之主文，如係就給付請求權之訴訟標的之法律關係為裁判，
    即不及於為其前提之基本權利。縱此非屬訴訟標的之基本權
    利，因其存在與否，與訴訟標的之法律關係有影響，因而於
    判決理由中予以判斷，亦不能認為此項判斷有既判力。而訴
    訟法上所謂一事不再理之原則，乃指同一事件已有確定之終
    局判決者而言。其所謂同一事件，必同一當事人就同一法律
    關係而為同一之請求，或就同一訴訟標的求為相反之判決，
    或求為與前訴可以代用之判決，否則，即不得謂為同一事件
    ，自不受確定判決之拘束 (最高法院96年度台上字第266 號
    裁判意旨參照)。 查原告訴請英海公司給付系爭支票票款事
    件，固經本院95年雄簡字第4713號0 民事判決確定，然本件
    原告係請求被告等人就身為英海公司股東、董事及監察人身
    分應依公司法第23條、民法第35條規定負連帶賠償責任，原
    告並非以英海公司為被告，是本件與前開訴訟並不相同，己○○提出支票遭盜用之抗辯，於程序上並無不合，先為明
    。
  (二)己○○雖以系爭支票係由乙○○所盜用，惟己○○於偵查中
    自陳乙○○負責英海公司財務，公司資金及帳冊、大小章均
    由乙○○管理，且乙○○為實際負責人，且其在華南銀行及
    臺灣銀行開立甲存帳戶，支票簿領出後，均交給公司運用等
    語 (被證4 之台灣高雄地方法檢察署96年調偵字第713 號不
    起訴處分書可參)， 則己○○既自陳乙○○為英海公司實際
    負責人，又以英海公司負責人名義開立甲存帳戶後將相關印
    章及支票簿等交由公司運用，則乙○○以英海公司名義簽發
    系爭支票應認係在己○○授權同意範圍內，尚難認為有何偽
    造系爭支票之情事存在，己○○就乙○○偽造系爭支票之抗
    辯，並未能舉證證明以實其說，此部分抗辯即無理由。
  (三)惟被告等4 人是否應負損害賠償責任，仍以4 人是否有違反
    原告主張之公司法或民法相關規定為據，系爭支票雖非乙○○偽造，被告4 人或己○○亦非當然即負損害賠償責任。
六、本件被告等4 人是否負損害賠償責任，以其等身為英海公司
    股東、董事及監察人，是否有違反公司法第9 條、民法第35
    條、公司法第211 條、220 條等規定，及是否均應依公司法
    第23條、民法第35條規定，對原告連帶負損害賠償責任，是
    爰先就兩造第3 項及第4 項之爭執事項，論述本院判斷意見
    如下：
  (一)按公司法第9 條第1 項之立法目的，在於防止虛設公司及防
    範經濟犯罪發生所設立之事後監督機制，因此所謂公司應收
    股款虛偽不實之情事，應係指於公司設立時或增資時，有公
    司應收股款股東未實際繳納或股東雖已繳納而於登記後將股
    款發還股東等情而言；而英海公司原名傑佳有限公司，係於
    85 年12 月17日設立登記，設立登記時資本額為5,000,000
    元，嗣於93年6 月28日更名登記為英海實業股份有限公司，
    資本額仍為5,000,000 元，並未辦理增資或減資等事實，有
    高雄市政府95年7 月5 日高市府建二字第09500598120 號函
    及英海公司、傑佳公司歷次變更登記資料附於95年雄簡字第
    4713 號 卷可參，又乙○○係自92年6 月11日起、己○○則
    自93年2 月9 日起、丙○○自94年2 月4 日起，始成為英海
    公司股東並擔任公司之董事或董事長職務，甲○○亦自93年
    7 月12 日 起擔任英海公司監察人職務等情，亦有上開變更
    登記資料為證，是被告等4 人成為英海公司股東時，英海公
    司並非新成立之公司，未辦理增資或減資，即無公司法上開
    應收股款虛偽不實之可能，被告4 人縱於成為股東時未出資
    ，亦僅涉及股東間股份轉讓時應否給付股款之問題，應與上
    開法條規範目的無關；至英海公司既未辦理增資，於94年間
    縱使確無任何資產或不動產，亦無違反公司法第9 條第1 項
    規定之可能、而公司實際設立登記之85年間時，被告4 人均
    非公司股東，亦無違反上開規定之可能；原告以被告4 人違
    反實質出資義務，所為違反公司法第9 條第1 項規定之主張
    ，並無理由。
  (二)另按當事人主張有利於己之事實者，就其事實有舉證之責任
    ，民事訴訟法第277 條前段定有明文。又「公司虧損達實收
    資本額二分之一時，董事會應即召集股東會報告。公司資產
    顯有不足抵償其所負債務時，除得依第二百八十二條辦理者
    外，董事會應即聲請宣告破產」「監察人除董事會不為召集
    或不能召集股東會外，得為公司利益，於必要時，召集股東
    會。」「公司負責人對於公司業務之執行，如有違反法令致
    他人受有損害時，對他人應與公司負連帶賠償之責」「法人
    之財產不能清償債務時，董事應即向法院聲請破產。不為前
    項聲請，致法人之債權人受損害時，有過失之董事，應負賠
    償責任，其有二人以上時，應連帶負責」；公司法第211 條
    第1 項、第2 項、第220 條、第23條，民法第35條分別有明
    文規定。而所謂『損害』，係指如法人之董事有向法院聲請
    破產，則債權人可得全部或部分之清償，因怠於聲請，致全
    未受償或較少受償而言。如公司宣告破產與否，對債權人之
    債權 (普通債權)不 能受償之結果，仍屬相同，則未聲請法
    院宣告破產，並不增加債權人之損失，此時該法人之法定代
    理人，自不負賠償責任。又依民法第35條規範意旨在於公司
    董事倘若不為公司破產之聲請，可能造成部分債權人無法依
    債權比例分配公司資產而造成損失，因此課以有過失之董事
    負賠償責任，其性質類似於代替罰；是原告主張被告等人為
    英海公司董事或監察人怠於向法院聲請宣告破產或召開股東
    會，自應就被告等人如即時向法院聲請破產，其債權較有受
    償可能，及原告之受有損害與被告等人未即時聲請破產間具
    有因果關係等事實，負舉證證明之責。
  (三)查英海公司依財政部國稅局之財產歸屬資料清單所示並無任
    何財產資料，而該公司 (更名前為傑佳有限公司)92 年之所
    得僅利息所得共51,777元、93年僅利息所得37元，另該公司
    94年5 月27日申報之營業稅課稅所得額亦僅44,222元等情，
    有財產部高雄市國稅局96年11月15日財高國稅資字第096008
    1017號函及財產歸屬資料清單、申報資料等可參，且原告亦
    自陳英海公司94年收入僅23,850元，亦有起訴狀為憑，則依
    上開資料所示，英海公司於94年間之財產所得總額縱由被告
    等人依公司法相關規定召集股東會報告，或聲請宣告破產，
    原告之債權亦不可能因而較有受償之可能，且該破產之聲請
    亦恐因無財產可構成破產財團，或債務人之財產不敷清償破
    產財團之費用及財團之債務，並無宣告破產之實益而遭駁回
    ，是原告此部分主張難認為有理由。而原告又自陳係在94年
    6 月底7 月初時自訴外人戊○○手中取得系爭支票 (96年12
    月18日言詞辯論筆錄)， 則原告於取得系爭支票時，英海公
    司已無任何財產，則原告於94年11月、12月發票日時提示系
    爭支票未能兌現所受損害，亦難認與被告等人於此期間內是
    否聲請英海公司宣告破產間，有何因果關係存在。
  (四)原告雖另以英海公司於華南商業銀行、大眾商業銀行、合作
    金庫商業銀行存有大筆金額，其中華南銀行94年9 月26日有
    800,000 元、大眾銀行94年9 月22日有789,845 元、合作金
    庫94年9 月16日有26,888元存款，固有大眾銀行高雄分行96
    年5 月31日 (96) 高雄發字第64號函及客戶歷史明細交易資
    料、華南銀行南高雄分行96年5 月30日華南高存字第096015
    8 號函及存款往來明細表、合作金庫商業銀行十全分行96年
    7 月4 日合金十全存字第0960002736號函及活期存款帳戶明
    細等資料可憑，惟其中如大眾銀行帳戶自94年8 月1日 結存
    僅567 元，其中多筆支出或存入紀錄，迄至94年12月21日止
    餘額1,055 元，於該帳戶內之存款餘額每日均有不同，尚難
    僅以94年9 月22日當日之餘額789,845 元即認定被告等人需
    於當日召開股東會或聲請宣告破產，而上開其餘2 帳戶亦有
    相同款項進出情形，亦難僅以單日帳戶內餘額即認定為應否
    聲請宣告公司破產之標準，否則公司營運所需之流動資金進
    出頻繁多為常態，豈有要求股東或董事需每日依存款帳戶之
    進出數額變動，即應認定有召開股東會報告或即聲請宣告破
    產之理；是原告以被告等人依英海公司存款帳戶所示，如於
    94年9 月聲請英海公司宣告破產，原告將有受償可能之主張
    ，亦顯過苛且與常理有違而不足採信。
  (五)綜上，被告等人雖為英海公司董事或監察人，惟縱然其等及
    時向法院聲請宣告破產或召開股東會，原告之債權亦無較高
    之受償可能性，且原告之損害與被告等人未即時聲請破產間
    ，並無因果關係存在，況原告亦未能提出其他積極證據以證
    明其主張為真，是原告主張被告等人應依公司法第23條及民
    法第35條規定，對原告負連帶損害賠償責任，為無理由。
七、綜上所述，原告主張被告4 人所為違反公司法第9 條第1項
    、第211 條、第220 條、民法第35條第1 項規定，而依民法
    第35條第2 項、公司法第23條規定，請求被告等4 人連帶賠
    償1,464, 923元及自起訴狀繕本送達翌日起算之法定遲延利
    息，為無理由，應予駁回。又原告之訴既經駁回，其假執行
    之聲請亦失所依附，應併予駁回。
八、原告主張依上開說明已難認有理由，則就爭執事項第(二)項，
    原告是否以無對價或不相當對價取得系爭4 紙支票及原告取
    得系爭支票是否惡意或重大過失部分，併兩造其餘主張及攻
    擊防禦方法，因對判決結果均不生影嚮，不再一一論述。
四、據上論結：本件原告之訴為無理由，爰依民事訴訟法第78條
    ，判決如主文。
中    華    民    國    97    年    5     月    6     日
                     民事第五庭    法  官  林玉心
正本係照原本作成。
如不服本判決，應於送達後20日內，向本院提出上訴狀並表明上
訴理由，如於本判決宣示後送達前提起上訴者，應於判決送達後
10日內補提上訴理由書（須附繕本）。
中    華    民    國    97    年    5     月    6     日
                                   書記官  鄭淑華
   ┌────────────────────────────────────────────────────┐
   │附表：                                                                                                  │
   ├──┬───────┬────────┬──────────┬────────┬────────────┤
   │編號│發票日（民國）│票面金額(新台幣)│ 利息起算日（民國） │  票  據  號  碼│  付      款      人    │
   ├──┼───────┼────────┼──────────┼────────┼────────────┤
   │001 │94年11月12日  │304,799元       │     94年11月14日   │  PC0000000     │華南商業銀行南高雄分行  │
   │    │              │                │                    │                │                        │
   ├──┼───────┼────────┼──────────┼────────┼────────────┤
   │002 │94年11月10日  │386,610元       │     94年11月10日   │  PC0000000     │華南商業銀行南高雄分行  │
   │    │              │                │                    │                │                        │
   ├──┼───────┼────────┼──────────┼────────┼────────────┤
   │003 │94年11月27日  │386,904元       │     94年11月28日   │  PC0000000     │華南商業銀行南高雄分行  │
   │    │              │                │                    │                │                        │
   ├──┼───────┼────────┼──────────┼────────┼────────────┤
   │004 │94年12月10日  │386,610元       │     94年12月12日   │  PC0000000     │華南商業銀行南高雄分行  │
   │    │              │                │                    │                │                        │
   └──┴───────┴────────┴──────────┴────────┴────────────┘


司法院資訊處製作；財團法人民間司法改革基金會備份。
